【裁判字號】    98,台上,887
【裁判日期】    980521
【裁判案由】    清償借款
【裁判全文】
最高法院民事判決              九十八年度台上字第八八七號
上  訴  人  甲 ○ ○
訴訟代理人  徐明珠律師
被 上訴 人  乙○○○○（即原幸一之繼承人）
            丙○○○  （即原幸一之繼承人）
            丁○○○  （即原幸一之繼承人）
            戊○○○  （即原幸一之繼承人）
            己○○○  （即原幸一之繼承人）
            庚○○○  （即原幸一之繼承人）
共      同
訴訟代理人  蔣志明律師
上列當事人間請求清償借款事件，上訴人對於中華民國九十七年
十二月三十一日台灣高等法院台中分院第二審判決（九十六年度
上字第三四五號），提起上訴，本院判決如下：
    主  文
上訴駁回。
第三審訴訟費用由上訴人負擔。
    理  由
本件被上訴人主張：伊等被繼承人原幸一與上訴人之母劉素
為同胞兄妹。原幸一家族暨日本三興泵浦（株）會社（下稱三
興公司）當初係要來台設立資本額新台幣八百萬元之股份有限公
司，因聽信上訴人所謂外人投資，須有台灣人股東之言，故由正
式管道匯入相當於新台幣六百萬元之日幣，另於民國八十年十二
月九日在日本國大阪市交付日幣一千萬元（下稱系爭款項，相當
於新台幣二百萬元）予上訴人，委其帶回台灣，擬借用台灣人即
上訴人之母劉素等人名義投資三浦精機股份有限公司（下稱三
浦公司）為股東，又為證明該款項係由原幸一家族出資，乃請
上訴人親自書立借款證明書。詎上訴人未將系爭款項投資於三浦
公司，原幸一於八十六年二月二十七日以台中法院郵局第一○
九三號存證信函，催告上訴人文到七日內返還該借款，上訴人於
同月二十八日收受，卻置之不理。上訴人既未將系爭款項投資於
三浦公司而受有利益，致伊等受有損害，爰依借貸及不當得利之
法律關係，求為命上訴人給付系爭款項及自八十六年三月八日起
加計法定遲延利息之判決（未繫屬本院部分，不予贅載）。
上訴人則以：否認原幸一已交付系爭款項予伊，自應由被上訴
人就此利己事實負舉證責任。被上訴人雖以訴外人飴矢江以子於
台灣台中地方法院（下稱台中地院）八十七年度易字第三○三六
號刑事侵占案件（下稱侵占案件）中之證詞為據，惟書立借款證
明書時，飴矢江以子並未在場，且其所稱與卷附金融機構提領款
資料不符，又與常情有違，自不可採。退步言之，縱認原幸一
確有交付系爭款項，依借款證明書所載：「……做為投資三浦精
機股份有限公司股本金之用，俟爾後經營獲利，如數償還」，可
知伊借款係為投資三浦公司之用，須待經營三浦公司獲利後再如
數償還，故此消費借貸契約之清償期，係附有伊經營三浦公司獲
利之條件；被上訴人未舉證證明該條件成就，自不得依借貸法律
關係請求伊返還系爭款項。其次，伊未曾收受系爭款項，即未受
有利益，被上訴人亦未受有任何損害。縱認被上訴人確有交付，
雙方間存有消費借貸法律關係，伊無構成不當得利之可能，被上
訴人亦不得依不當得利法律關係請求伊返還系爭款項等語，資為
抗辯。
原審斟酌全辯論意旨及調查證據之結果，以：借款證明書既在日
本國書立，且被上訴人主張系爭款項係在日本國交付，兩造因成
立消費借貸契約而發生債之關係，依涉外民事法律適用法第六條
規定，因當事人國籍不同，意思不明，應適用行為地即日本國法
。又被上訴人主張不當得利法律關係之事實發生地為日本國，依
同法第八條規定，亦應適用日本國法。其次，被上訴人既主張
原幸一交付系爭款項予上訴人之目的，係作為出資之股款，僅借
用上訴人之名義登記為股東，則借款證明書雖記載為借款，其真
意僅為證明系爭款項係原幸一出資之事實，原幸一並非基於
出借之意思，亦無將系爭款項所有權移轉予上訴人之意思，自難
認原幸一與上訴人間就系爭款項有成立借貸契約之合意，被上
訴人基於借貸之法律關係，請求上訴人返還系爭款項，即屬不應
准許。再者，借款證明書係上訴人於八十年十二月九日在原幸
一擔任會長之大阪三興公司立具，參以證人飴矢江以子於台中地
院侵占案件審理作證時，對於如何交付系爭款項之細節證述甚詳
，足認確有其事；上訴人雖抗辯該證人為原幸一開設公司之員
工，且並未具結，內容不實等語，核為其個人臆測之詞，既未能
證明該證人證詞不實在，其抗辯自不足採。況上訴人於八十年九
月四日至七日停留於日本期間，原幸一因匯款至台灣，存款數
不足日幣一千萬元，故未於此期間提領日幣一千萬元予上訴人；
而日幣一千萬元現金如一次提領，數目不少，原幸一因而分三
次提領，並放置於辦公室之保險箱內，均無違常情。又原幸一
為投資三浦公司，雖曾匯款相當於新台幣六百萬元之日幣，但因
欲另借用上訴人之母劉素等人名義投資，與前開相當於新台幣
六百萬元之日幣係以日本人名義投資不同，堪信原幸一未依前
例以匯款之方式交付系爭款項，顯係因兩筆投資名義人不同，為
免留下紀錄之故，亦無不合常情之處。此外，倘上訴人未曾收受
系爭款項，豈會無故出具借款證明書予原幸一收執，堪認被上
訴人主張交付系爭款項予上訴人一節為真，而上訴人否認收受，
自無可採。綜上，系爭款項之給付原因，即原幸一欲借用台灣
人名義投資三浦公司，本固存在，然因上訴人否認取得系爭款項
，亦否認有借用台灣人名義投資之事實，參以戊○○○開始經營
三浦公司時，該公司帳冊之股本及轉帳傳票雖記載為新台幣八百
萬元，惟其中二百萬元之股份係登記為上訴人甲○○及李月香、
劉素、張基正等人（下稱甲○○等四人）名下，該公司之銀行
存款亦只有由日本匯入相當於新台幣六百萬元之日幣，而無本件
系爭款項之存款，甲○○等四人因而訴請戊○○○返還前開以其
四人名義登記之股票（相當新台幣二百萬元部分股票），經法院
判決戊○○○應返還確定等情，足認上訴人並未將系爭款項作為
原幸一投資之用，原幸一給付系爭款項予上訴人之投資目的
顯已無法達到，亦屬給付原因欠缺。是被上訴人主張上訴人取得
系爭款項為無法律上原因，且因未依被上訴人指示而投資致其本
身受有利益，而被上訴人為原幸一之繼承人，因上訴人無法律
上原因取得系爭款項而受有損害，依日本民法第七百零三條：「
有人無法律上原因，因他人之財產或勞務而受利益，致他人受損
失者，於其利益現存之限度內，負返還之義務」之規定，請求上
訴人返還系爭款項，即屬有據，應予准許。並說明上訴人其餘主
張與舉證，無一一論述之必要，為原審心證之所由得，因而維持
第一審所為上訴人敗訴之判決，駁回其上訴。
按關於由無因管理、不當得利或其他法律事實而生之債，依事實
發生地法，涉外民事法律適用法第八條定有明文。本件日本國籍
原幸一在日本國大阪市將系爭款項交付予我國籍之上訴人，上
訴人並書立借款證明書交付原幸一，雙方就此法律行為所生債
之關係，原審依同法第六條第一項、第二項規定定其應適用之法
律後，以雙方間並無借貸之合意，否准被上訴人依借貸法律關係
之請求，固無可議。惟原幸一與上訴人間確有在日本國大阪市
交付系爭款項之法律行為，且其給付原因係原幸一欲借用台灣
人名義投資三浦公司，該給付非屬自始欠缺給付原因等情，為原
審合法認定之事實，則在日本國之系爭款項給付，自非由無因管
理、不當得利或其他法律事實而生之債，是原審認定被上訴人依
不當得利法律關係所為之請求，因該法律事實之行為地係在日本
國，而認應適用該國法律，即有可議。又上訴人係於將系爭款項
帶回台灣後，未依雙方約定，將之投資於三浦公司，致甲○○等
四人訴請原幸一之繼承人戊○○○返還以該四人名義登記之三
浦公司相當於系爭款項價值之股票，原幸一給付系爭款項予上
訴人之投資目的顯已無法達到，屬給付原因欠缺，亦經原審認定
，則被上訴人依我民法第一百七十九條：「無法律上之原因而受
利益，致他人受損害者，應返還其利益。雖有法律上之原因，而
其後已不存在者，亦同」之規定，請求上訴人返還系爭款項本息
，難謂無據，與原審適用日本國法而為被上訴人勝訴判決之結論
，並無二致，依民事訴訟法第四百七十七條之一：「除第四百六
十九條第一款至第五款之情形外，原判決違背法令而不影響裁判
之結果者，不得廢棄原判決」之規定，原判決仍應予以維持。此
外，原審綜合上訴人於八十年十二月九日在日本國大阪市原幸
一擔任會長之大阪三興公司立具借款證明書，當時原幸一非無
日幣一千萬元可供交付，再參酌訴外人飴矢江以子於台中地院侵
占刑事案件審理時之證言，認定原幸一確有於是日交付系爭款
項予上訴人，要屬事實審法院取捨證據、認定事實之職權行使，
既無違經驗法則或論理法則，即難謂不當。上訴論旨，猶執陳詞
，並以其他與判決基礎無涉之理由，指摘原判決不當，求予廢棄
，不能認為有理由。
據上論結，本件上訴為無理由。依民事訴訟法第四百八十一條、
第四百四十九條第二項、第七十八條，判決如主文。
中    華    民    國  九十八  年    五    月  二十一  日
                      最高法院民事第六庭
                          審判長法官  朱  建  男
                                法官  顏  南  全
                                法官  林  大  洋
                                法官  沈  方  維
                                法官  陳  淑  敏
      本件正本證明與原本無異
                                      書  記  官
中    華    民    國  九十八  年    六    月    四    日
                                                     m


司法院資訊處製作；財團法人民間司法改革基金會備份。
